最高法院刑事判決　　　　　　　　　 111年度台上字第2191號
上　訴　人　臺灣高等檢察署臺中檢察分署檢察官林蓉蓉
上　訴　人　
即　被　告　王奕淞


上　訴　人　
（被　告）　劉子弘


選任辯護人　洪珮菱律師
上列上訴人等因被告等違反組織犯罪防制條例等罪案件，不服臺
灣高等法院臺中分院中華民國110年11月24日及12月8日第二審判
決（11 0年度上訴字第1706號，起訴案號：臺灣臺中地方檢察署
109年度少連偵字第235、331號），提起上訴，本院判決如下：
    主  文
原判決及第一審判決，關於甲○○、乙○○強制工作部分均撤銷
。
其他上訴駁回。
    理  由
壹、撤銷（即原判決及第一審判決關於上訴人即被告甲○○、上
    訴人乙○○〔下稱甲○○等2人〕強制工作）部分
一、刑事訴訟法第348 條有關上訴範圍之規定，業於民國110年6
    月16 日修正公布施行，並自同年月18日起生效，其第3項明
    定「上訴得明示僅就判決之刑、沒收或保安處分一部為之」
    ，其立法理由第3 點，並說明「為尊重當事人設定攻防之範
    圍，並減輕上訴審審理之負擔，容許上訴權人僅針對刑、沒
    收或保安處分一部提起上訴，其未表明上訴之認定犯罪事實
    部分，則不在第二審之審判範圍。如為數罪併罰之案件，亦
    得僅針對各罪之刑、沒收、保安處分或對併罰所定之應執行
    刑、沒收、保安處分，提起上訴，其效力不及於原審所認定
    之各犯罪事實，此部分犯罪事實不在上訴審審查範圍。」之
    旨，是於我國刑事法採行刑罰與保安處分雙軌制裁體系下，
    保安處分與犯罪（違法）行為及其刑罰，非絕對不可區分，
    尤其是刑法沒收新制將沒收性質變革為刑罰及保安處分以外
    之獨立法律效果後，因已非刑罰（從刑），認其與犯罪（違
    法）行為並非絕對不可區分，即使對本案上訴，當原判決採
    證認事及刑之量定均無不合，僅沒收部分違法或不當，可分
    離將沒收部分撤銷改判，其餘本案部分予以判決駁回，已為
    本院近年來一致之見解。本於相同法理及前述訴訟法修正之
    內涵，當原判決採證認事及量刑均無不合，僅保安處分部分
    違法或不當，自可分離將保安處分部分撤銷改判，其餘本案
    罪刑部分則予以判決駁回。本件原判決關於甲○○就依想像
    競合犯規定，從一重論以犯發起犯罪組織罪、關於乙○○就
    依想像競合犯規定，從一重論以共同犯指揮犯罪組織罪所各
    宣告之強制工作部分，與其等所犯各該罪及他罪犯罪事實之
    認定及刑罰之量定，予以分割審查，並不發生裁判歧異之情
    形，則基於前述保安處分之獨立性，本院自得單就屬保安處
    分之強制工作部分分離，予以撤銷，合先敘明。
二、有關刑事法之強制工作是否違憲？司法院大法官業於110 年
    12月10日作出釋字第812 號解釋，宣告違憲，其解釋意旨略
    以：「……94年2月2日修正公布並自95年7月1日施行之刑法
    第90 條第1項及第2項前段規定：『（第1項）有犯罪之習慣
    或因遊蕩或懶惰成習而犯罪者，於刑之執行前，令入勞動場
    所，強制工作。（第2項前段）前項之處分期間為3年。』…
    …就受處分人之人身自由所為限制，均違反憲法第23條比例
    原則，與憲法第8 條保障人身自由之意旨不符，均應自本解
    釋公布之日起失其效力。」、「106年4月19日修正公布之組
    織犯罪防制條例第3 條第3項規定：『犯第1項之罪者，應於
    刑之執行前，令入勞動場所，強制工作，其期間為3 年。』
    （嗣107年1月3日修正公布第3條，但本項並未修正）就受處
    分人之人身自由所為限制，違反憲法比例原則及憲法明顯區
    隔原則之要求，與憲法第8 條保障人身自由之意旨不符，應
    自本解釋公布之日起失其效力。」等旨。從而，第一審及原
    判決關於前述對甲○○等2 人據以宣告應於刑之執行前強制
    工作之法律，已因前揭解釋之公布，失其效力。原審未及審
    酌，就上開強制工作之宣告，仍予維持，自非適法。檢察官
    （僅就甲○○強制工作部分提起上訴）及甲○○等2 人上訴
    意旨指摘及此，為有理由，本院自應將原判決及第一審判決
    關於甲○○等2人強制工作部分撤銷，以資適法。
貳、上訴駁回（即甲○○等2人除強制工作以外之上訴）部分
一、甲○○部分
（一）按刑事訴訟法第377 條規定，上訴於第三審法院，非以判
    決違背法令為理由，不得為之。是提起第三審上訴，應以原
    判決違背法令為理由，係屬法定要件。如果上訴理由書狀並
    未依據卷內訴訟資料，具體指摘原判決不適用何種法則或如
    何適用不當，或所指摘原判決違法情事，顯與法律規定得為
    第三審上訴理由之違法情形，不相適合時，均應認其上訴為
    違背法律上之程式，予以駁回。
（二）本件甲○○上訴意旨略稱：
   1、其於偵審中對所犯組織犯罪防制條例部分，均坦承犯行，
      符合偵審自白的要件。原審雖記載有依組織犯罪防制條例
      第8條第1項後段規定予以減輕其刑，但就發起犯罪組織罪
      ，竟未審酌其發起本案詐欺機房期間非長，並未取得犯罪
      所得，而仍論處其有期徒刑3年2月，形同完全未依該條規
      定予以減刑，有判決不適用法則或適用法則不當之違法。
   2、其前案所犯是毀損案件，與本案犯罪性質差異甚大。原判
      決未審酌是否有累犯加重之必要，逕認其刑罰反應力薄弱
      而依累犯加重本刑，已違反司法院釋字第775 號解釋意旨
      ，有判決不適用法則或適用法則不當的違法。
   3、原判決定應執行刑有期徒刑3年9月，較乙○○的有期徒刑
      2年5月為重。可見確屬過重而與平等原則、比例原則有違
      。有判決不適用法則或適用法則不當之違法。
（三）惟查：原判決維持第一審關於依想像競合犯規定，從一重
    論處甲○○發起犯罪組織罪刑、犯三人共同詐欺取財未遂罪
    刑（共7 罪），及為沒收之宣告，駁回其該部分在第二審之
    上訴，已詳敘認定犯罪事實所憑證據及理由。
（四）原判決就甲○○所犯組織犯罪防制條例第3條第1項前段之
    發起犯罪組織罪部分，已於理由欄說明：其於偵查及審判中
    均自白犯罪，依同條例第8條第1項後段規定，減輕其刑，惟
    其提供資金發起本件犯罪組織，造成多人涉案，甚至乙○○
    亦係其所招募，可見其犯罪情節較乙○○重，而應量處較乙
    ○○為重之刑等旨。另甲○○所犯發起犯罪組織罪之法定刑
    為「3年以上10年以下有期徒刑，得併科新臺幣1億元以下罰
    金」，第一審對甲○○先依累犯予以加重，再依組織犯罪防
    制條例第8條第1項後段規定減輕其刑後，審酌刑法第57條之
    一切情狀，判處有期徒刑3年2月，原審認為適當，而予維持
    。屬其量刑裁量職權之行使，無上訴意旨稱漏未審酌組織犯
    罪防制條例第8條第1項後段減刑之違法可指。
（五）原判決已說明甲○○因毀損案件（下稱前案），經判處有
    期徒刑並執行完畢後，5 年以內故意再犯本件有期徒刑以上
    之罪，而由其本件所犯之犯罪類型，可知並非一時失慮、偶
    然發生，足認前案之徒刑執行無成效，對於刑罰之反應力顯
    然薄弱，因認無司法院釋字第775 號解釋所指罪刑不相當之
    情形，乃依累犯之規定加重其刑。屬裁量權之行使，自難指
    為違法。
（六）定執行刑屬事實審法院得依職權裁量之事項。原判決認第
    一審以甲○○之責任為基礎，審酌其無視境外詐欺對我國國
    際名譽之打擊，所生危害非輕，犯後坦承犯行，尚具悔意等
    ，予以處刑並定應執行刑為適當，而予維持；另說明其犯罪
    情節如上所述，較乙○○為重，應量處較乙○○為重之刑。
    上訴意旨以原判決所定應執行刑較乙○○為重，顯屬過重而
    有違法等，係就原審裁量職權之合法行使或原判決已斟酌說
    明之事項，以自己之說詞，持不同之評價，而為指摘，並非
    上訴第三審之適法理由。
（七）從形式上觀察，原判決此部分並無違背法令之處。上訴意
    旨置原判決之論述於不顧，徒以自己之說詞，對原審裁量之
    職權行使，任為指摘，與首述法定上訴要件不符。其此部分
    上訴違背法律上之程式，應予駁回。
二、乙○○部分
（一）第三審上訴書狀，應敘述上訴之理由，其未敘述者，得於
    提起上訴後20日內補提理由書於原審法院，已逾上述期間，
    而於第三審法院未判決前仍未提出上訴理由書狀者，第三審
    法院應以判決駁回之，刑事訴訟法第382條第1項、第395 條
    後段規定甚明。
（二）乙○○不服原審判決，於110 年12月14日提起上訴，其所
    提之上訴狀，除前述經撤銷之強制工作部分，並未敘述理由
    ，迄今逾期已久，於本院未判決前仍未提出，依上述規定，
    應予駁回。
據上論結，應依刑事訴訟法第395條、第397條，判決如主文。
中    華    民    國   111    年    5     月    11    日
                  刑事第六庭審判長法  官  李  英  勇  
                                  法  官  洪  兆  隆  
                                  法  官  楊  智  勝  
                                  法  官  邱  忠  義  
                                  法  官  吳  冠  霆  
本件正本證明與原本無異
                                  書記官
中    華    民    國   111    年    5     月    16    日